---
title: "Agent-based modeli u R-u"
author: "Alan Bubalo, Josip Tomo Licardo"
date: "`r format(Sys.Date(), '%d. %B %Y.')`"
output: 
  pdf_document:
    toc: true
    toc_depth: 2
toc-title: "Sadržaj"
---

```{r setup, include=FALSE}
knitr::opts_chunk$set(echo = TRUE)
```

\newpage

# Uvod

Modeliranje temeljeno na agentima (ABM) je računalna metoda simulacije u kojoj se modeliraju akcije i interakcije autonomnih agenata s ciljem procjene njihovih učinaka na sustav kao cjelinu. Agenti mogu biti pojedinci, organizacije, računala ili bilo koji drugi entitet koji donosi odluke i samostalno djeluje. ABM se koristi za proučavanje složenih sustava u različitim područjima, uključujući epidemiologiju, ekonomiju, sociologiju, biologiju i mnoga druga.

U ovom projektu, koristimo ABM za simulaciju širenja epidemije u populaciji. Naš model uključuje sljedeće elemente:

1. Populacija: Simuliramo populaciju od 1000 pojedinaca podijeljenih u četiri dobne skupine: 0-19, 20-39, 40-59 i 60+.
2. Stanje pojedinca: Svaki pojedinac može biti u jednom od četiri stanja: podložan (susceptible), zaražen (infected), oporavljen (recovered) ili mrtav (dead).
3. Parametri: Model koristi nekoliko parametara, uključujući stopu zaraze, stopu oporavka, stopu smrtnosti i stopu kontakata među pojedincima različitih dobnih skupina.
4. Dinamika širenja bolesti: U svakom koraku simulacije, zaraženi pojedinci mogu zaraziti podložne pojedince s kojima su u kontaktu, oporaviti se ili umrijeti. Stopa zaraze ovisi o dobi i podložnosti svakog pojedinca.

Cilj ovog projekta je proučiti dinamiku širenja epidemije u populaciji i analizirati utjecaj različitih parametara na tijek epidemije. Rezultati simulacije vizualizirani su pomoću grafova izrađenih u R-u uz pomoć paketa `ggplot2`.

# Podaci

Generirali smo skup podataka koji predstavlja populaciju od 1000 pojedinaca s različitim karakteristikama:

1. Dobne skupine: Pojedincima je nasumično dodijeljena dobna skupina iz skupa {"0-19", "20-39", "40-59", "60+"} koristeći unaprijed zadane vjerojatnosti za svaku dobnu skupinu.
2. Stopa kontakata: Ovisno o dobi pojedinca, dodijeljena mu je odgovarajuća stopa kontakata koja određuje prosječan broj drugih pojedinaca s kojima će biti u kontaktu. Mlađe dobne skupine imaju višu stopu kontakata.
3. Podložnost: Pojedincima starije dobi (60+) dodijeljena je viša podložnost zarazi u usporedbi s mlađim dobnim skupinama.
4. Inicijalno stanje: Nasumično je odabrano 10 pojedinaca koji su inicijalno bili zaraženi, dok su svi ostali bili podložni zarazi.

Nakon generiranja ovih podataka, simulacija prati promjene u stanju svakog pojedinca kroz iteracije, uzimajući u obzir parametre poput stope zaraze, oporavka i smrtnosti. Rezultati se bilježe u podacima koji se kasnije vizualiziraju.

# Implementacija simulacije

Simulacija epidemije implementirana je kroz iterativni proces koji se provodi kroz određeni broj dana (u ovom slučaju 100 dana). Svaki dan simulacije prolazi kroz sljedeće korake:

* Inicijalizacija novih brojača: Na početku dana, brojači za novozaražene, oporavljene i umrle osobe postavlje se na nulu.
* Ažuriranje stanja pojedinaca: Za svakog zaraženog pojedinca, simulira se ishod njihove bolesti. Ovisno o stopama oporavka i smrtnosti, pojedinac može ozdraviti, umrijeti ili ostati zaražen.
* Širenje zaraze: Ako zaraženi pojedinac ostane zaražen, on može zaraziti podložne pojedince s kojima je u kontaktu. Vjerojatnost zaraze ovisi o stopi zaraze i podložnosti svakog podložnog pojedinca.
* Ažuriranje ukupnih brojeva: Nakon prolaska kroz sve pojedince, ukupni brojevi podložnih, zaraženih, oporavljenih i umrlih osoba ažuriraju se prema promjenama koje su se dogodile tijekom tog dana.
* Spremanje rezultata: Rezultati za taj dan, uključujući brojeve podložnih, zaraženih, oporavljenih i umrlih, spremaju se u podatkovnu strukturu.

Ovaj proces ponavlja se za svaki dan simulacije, čime se prati dinamika širenja epidemije u populaciji tijekom vremena.

Implementacija je napisana u R-u, a za vizualizaciju rezultata koristi se paket `ggplot2`. Ključni elementi koda objašnjeni su komentarima radi jasnoće.

\bigskip

U sljedećem dijelu koda postavljamo parametre simulacije poput veličine populacije, početnog broja zaraženih, vjerojatnosti zaraze, stope oporavka i smrtnosti te broja dana simulacije. Također, generiramo podatke o dobnim skupinama, stopama kontakata i podložnosti za svakog pojedinca.

```{r}
library(ggplot2)

# Postavljanje parametara simulacije 
population_size <- 1000
initial_infected <- 10
infection_prob <- 0.05
recovery_rate <- 0.1  
death_rate <- 0.01
num_days <- 100

# Generiranje podataka o dobi i stopi kontakata
age_groups <- sample(
  c("0-19", "20-39", "40-59", "60+"),
  population_size,
  replace = TRUE,
  prob = c(0.2, 0.3, 0.3, 0.2)
  )

contact_rate <- ifelse(age_groups == "0-19",6,
                       ifelse(age_groups == "20-39", 8,
                              ifelse(age_groups == "40-59", 5, 3)))

susceptibility <- ifelse(age_groups == "60+", 1.5, 1)
```

\bigskip

Ovdje inicijaliziramo status svakog pojedinca - većina je podložna, a nekolicina je nasumično odabrana kao inicijalno zaražena. Također kreiramo podatkovnu strukturu za praćenje broja podložnih, zaraženih, oporavljenih i umrlih tijekom simulacije.

```{r}
# Inicijalizacija statusa pojedinaca i podataka  
status <- rep("susceptible", population_size)
status[sample(population_size, initial_infected)] <- "infected"

data <- data.frame(
  day = 0,
  susceptible = population_size - initial_infected,
  infected = initial_infected,
  recovered = 0,
  dead = 0)
```

\bigskip

Glavna simulacija epidemije implementirana je kroz sljedeću petlju koja iterira kroz sve dane (`num_days`):

```{r}
set.seed(123)

for (day in 1:num_days) {
  
  # Inicijalizacija brojača za novi dan
  new_infected <- 0
  new_recovered <- 0
  new_dead <- 0
  
  for (i in 1:population_size) {
    if (status[i] == "infected") {
      
      # Simulacija ishoda za zaraženog pojedinca
      if (runif(1) < death_rate) {
        status[i] <- "dead"
        new_dead <- new_dead + 1
      } else if (runif(1) < recovery_rate) {
        status[i] <- "recovered"
        new_recovered <- new_recovered + 1
      } else {
        
        # Zaraza podložnih kontakata
        contacts <- sample(population_size, contact_rate[i], replace = TRUE)
        for (contact in contacts) {
          if (status[contact] == "susceptible" &&
              runif(1) < infection_prob * susceptibility[contact]) {
            status[contact] <- "infected"
            new_infected <- new_infected + 1
          }
        }
      }
    }
  }
  
  # Ažuriranje ukupnih brojeva nakon dana simulacije
  susceptible_count <- sum(status == "susceptible")
  infected_count <- sum(status == "infected")
  recovered_count <- sum(status == "recovered")
  dead_count <- sum(status == "dead")
  
  # Spremanje rezultata za taj dan
  data <- rbind(data, data.frame(
    day = day,
    susceptible = susceptible_count,
    infected = infected_count,
    recovered = recovered_count,
    dead = dead_count))
}
```

Unutarnja petlja prolazi kroz svakog pojedinca. Za zaražene pojedince, simulira se ishod njihove bolesti - mogu umrijeti, oporaviti se ili ostati zaraženi. Ako ostanu zaraženi, oni mogu zaraziti podložne pojedince s kojima su u kontaktu, ovisno o stopama zaraze i podložnosti.

Nakon prolaska kroz sve pojedince, ukupni brojevi podložnih, zaraženih, oporavljenih i umrlih se ažuriraju i spremaju u podatkovnu strukturu `data` za taj dan simulacije.

Ovaj proces se ponavlja za svaki dan simulacije, omogućavajući praćenje dinamike epidemije tijekom vremena.

\newpage

# Vizualizacija rezultata

\bigskip

## Dinamika širenja epidemije

```{r}
ggplot(data, aes(x = day)) +
  geom_line(aes(y = susceptible, colour = "Susceptible")) +
  geom_line(aes(y = infected, colour = "Infected")) +
  geom_line(aes(y = recovered, colour = "Recovered")) +
  geom_line(aes(y = dead, colour = "Dead")) +
  labs(title = "Epidemic Spread Simulation", x = "Day", y = "Number of Individuals") +
  scale_colour_manual(values = c(
    "Susceptible" = "blue",
    "Infected" = "red",
    "Recovered" = "green",
    "Dead" = "black"))
```

Ovaj grafikon pruža pregled dinamike širenja epidemije tijekom cijele simulacije. Na grafikonu se prikazuju četiri linije koje predstavljaju broj pojedinaca u svakom stanju (podložni, zaraženi, oporavljeni i mrtvi) u svakom danu simulacije.

Plava linija pokazuje kako se broj podložnih pojedinaca smanjuje kako se epidemija širi, jer su podložni pojedinci izloženi zarazi od strane zaraženih osoba. Crvena linija prikazuje broj zaraženih pojedinaca, koji raste u početnim danima simulacije dok epidemija dostiže svoj vrhunac, a zatim opada kako se više ljudi oporavlja ili umire.

Zelena linija predstavlja broj oporavljenih pojedinaca tijekom vremena, dok crna linija prikazuje kumulativni broj umrlih osoba koji kontinuirano raste tijekom simulacije. Oblik ovih linija ovisi o zadanim parametrima poput stope zaraze, oporavka i smrtnosti.

\bigskip

## Dnevni broj novozaraženih, oporavljenih i umrlih

```{r}
data$new_infected <- c(NA, diff(data$infected) + diff(data$recovered) + diff(data$dead))
data$new_recovered <- c(NA, diff(data$recovered))
data$new_dead <- c(NA, diff(data$dead))

daily_data <- data.frame(day = 1:num_days, 
                         new_infected = data$new_infected[-1], 
                         new_recovered = data$new_recovered[-1], 
                         new_dead = data$new_dead[-1])

ggplot(daily_data, aes(x = day)) +
  geom_line(aes(y = new_infected, colour = "New Infections")) +
  geom_line(aes(y = new_recovered, colour = "New Recoveries")) +
  geom_line(aes(y = new_dead, colour = "New Deaths")) +
  labs(title = "Daily New Infections, Recoveries, and Deaths",
       x = "Day",
       y = "Number of Individuals") +
  scale_colour_manual(values = c(
    "New Infections" = "orange",
    "New Recoveries" = "green",
    "New Deaths" = "black"))
```

Ovo je prikaz dnevnih promjena broja novozaraženih, oporavljenih i umrlih pojedinca svakog dana tijekom simulacije epidemije. Na njemu se nalaze tri linije koje predstavljaju dnevne brojeve za svako od tih stanja.

Narančasta linija prikazuje broj novih slučajeva zaraze svakog dana. Vidljivo je kako taj broj raste u početnim danima simulacije, doseže vrhunac, a zatim opada kako se epidemija usporava. Zelena linija predstavlja dnevni broj oporavljenih pojedinaca, koji također pokazuje sličan uzorak rasta, vrhunca i pada, pomaknut malo u odnosu na nove zaraze.

Crna linija prikazuje dnevni broj smrtnih slučajeva tijekom simulacije. Iako je ovaj broj relativno nizak u usporedbi s drugim stanjima, on kontinuirano raste kako epidemija napreduje i doseže svoj vrhunac.

Analizom ovih dnevnih brojeva možemo pratiti dinamiku širenja epidemije i uočiti kritične točke poput vrhunca novih zaraza ili dana s najviše smrtnih slučajeva. Ovi podaci mogu biti korisni za procjenu opterećenja zdravstvenog sustava i planiranje odgovarajućih mjera za suzbijanje epidemije.

\bigskip

## Kumulativni broj slučajeva (zaraženih, oporavljenih i umrlih)

```{r}
data$cumulative_cases <- data$infected + data$recovered + data$dead

ggplot(data, aes(x = day, y = cumulative_cases)) +
  geom_line(colour = "purple") +
  labs(title = "Cumulative Cases Over Time", x = "Day", y = "Cumulative Number of Cases")
```

Ovaj grafikon prikazuje kumulativni broj slučajeva (zaraženih, oporavljenih i umrlih) tijekom trajanja simulacije epidemije. Krivulja predstavlja zbroj zaraženih, oporavljenih i umrlih pojedinaca za svaki dan simulacije.

Linija je izražena u ljubičastoj boji, a na x-osi se nalazi broj dana simulacije, dok y-os prikazuje kumulativni broj slučajeva. Na početku simulacije, krivulja je ravna, jer postoji samo mali broj inicijalno zaraženih pojedinaca. Kako se epidemija širi, krivulja postaje sve strmija, pokazujući brzi rast ukupnog broja slučajeva.

U određenoj točki, krivulja dostiže svoj maksimum, što označava vrhunac epidemije kada je ukupni broj slučajeva najveći. Nakon toga, krivulja nastavlja rasti, ali sporijom stopom, s obzirom da se većina zaraženih ljudi ili oporavila ili preminula.

\bigskip

## Distribucija smrtnosti po dobnim skupinama

```{r}
age_death_data <- data.frame(
  age_group = unique(age_groups),
  deaths = numeric(length(unique(age_groups))))

for (age_group in unique(age_groups)) {
  age_death_data[age_death_data$age_group == age_group, "deaths"] <- sum(
    status[age_groups == age_group] == "dead"
    )
}

ggplot(age_death_data, aes(x = age_group, y = deaths)) +
  geom_bar(stat = "identity", fill = "gray") +
  labs(title = "Age Distribution of Deaths",
       x = "Age Group",
       y = "Number of Deaths") +
  theme(axis.text.x = element_text(angle = 45, hjust = 1))
```

Ovaj grafikon prikazuje distribuciju smrtnih slučajeva po dobnim skupinama u ovoj simulaciji epidemije. Svaki stupac na grafu predstavlja ukupan broj smrtnih slučajeva koji su se dogodili u određenoj dobnoj skupini tijekom cijele simulacije.

Podaci za ovaj grafikon generirani su u prvom dijelu koda, gdje se stvara nova podatkovna struktura `age_death_data` koja sadrži dobne skupine i odgovarajući broj smrtnih slučajeva za svaku skupinu. Petlja prolazi kroz jedinstvene dobne skupine i računa broj smrtnih slučajeva za svaku od njih sumiranjem pojedinaca koji imaju status "dead" u toj dobnoj skupini.

Nakon toga, koristi se `ggplot2` za crtanje stupčastog grafikona. Na x-osi nalaze se dobne skupine, a na y-osi broj smrtnih slučajeva.

\newpage

# Zaključak

Ova simulacija epidemije temeljena na agentima pruža uvid u dinamiku širenja zarazne bolesti u populaciji od 1000 pojedinaca podijeljenih u četiri dobne skupine. Korištenjem parametara poput stope zaraze, oporavka, smrtnosti i kontakata među pojedincima, model prati promjene u statusu svakog pojedinca tijekom 100 dana simulacije.

Vizualizacije rezultata, uključujući grafikon širenja epidemije, dnevne brojeve novih slučajeva, kumulativni broj slučajeva i distribuciju smrtnosti po dobnim skupinama, pružaju sveobuhvatan pregled tijeka epidemije i njenog utjecaja na populaciju.

Ovakve simulacije mogu biti korisne za predviđanje potencijalnih obrazaca širenja epidemije, procjenu opterećenja na zdravstveni sustav i testiranje različitih strategija suzbijanja širenja bolesti. Međutim, važno je napomenuti da se radi o pojednostavljenom modelu koji ne uzima u obzir sve kompleksnosti stvarnih epidemioloških procesa.

Budući razvoj ovog modela mogao bi uključiti dodatne čimbenike poput geografske raspodjele populacije, različitih načina prijenosa bolesti, utjecaja mjera poput karantene ili cijepljenja, kao i detaljnije modeliranje zdravstvenih kapaciteta i resursa. Kontinuirano unaprjeđivanje i validacija modela pomoću stvarnih podataka ključni su za povećanje njegove točnosti i praktične primjenjivosti.




